臺灣板橋地方法院民事判決　　　　　　 92年度簡上字第177號
上　訴　人　丙○○
訴訟代理人　王中平律師
複　代理人　周靜儀律師
　　　　　　姚昭秀律師
被　上訴人　花蓮區中小企業銀行股份有限公司
法定代理人　乙○○
訴訟代理人　戊○○
　　　　　　甲○○
上列當事人間請求確認本票債權不存在事件，上訴人對於中華民
國92年5 月22日臺灣板橋地方法院板橋簡易庭92年簡字第448 號
第1 審判決提起上訴，經本院於94年7 月26日言詞辯論終結，判
決如下：
    主  文
上訴駁回。
第二審訴訟費用由上訴人負擔。
    事實及理由
一、上訴人起訴主張：(一)被上訴人執有上訴人於民國89年6 月7
    日所共同簽發，票面金額新台幣（下同）150 萬元，到期日
    為90年11月7 日之本票（下稱系爭支票）乙張，聲請本院裁
    定准予強制執行，惟該系爭支票上發票人之簽名，亦非上訴
    人所書，其上上訴人之印章則為他人所偽刻後蓋用。嗣上訴
    人與被上訴人永和分行相關人員進行了解後，方知上訴人係
    遭人冒名擔任訴外人施秀郁向被上訴人消費借貸之連帶保證
    人，隨後上訴人即向台北縣警察局蘆洲分局報案。(二)施秀郁
    雖曾與上訴人為世華商業銀行同事，但雙方並無交情，且施
    秀郁嗣亦於90年12月間離職。上訴人既未在系爭本票上簽名
    及蓋章，自不負發票人之責任，爰依非訟事件法第101 條之
    規定，請求確認系爭本票本票債權不存在等語。
二、被告則以：系爭本票上訴人之簽名及印文，確係上訴人本人
    所簽及用印，此從當時上訴人因擔任訴外人施秀郁之連帶保
    證人，所提供予被上訴人之徵信資料中，計有身分證正反面
    影本、世華商業銀行識別證影本、桃園縣稅捐稽徵處88年地
    價稅繳款書影本、各類所得扣繳暨免扣繳憑單等件可證。查
    ，上開資料均係個人保管之文件，除經上訴人本人授權同意
    外，依經驗法則及社會常情判斷，即使是同居親屬，對上開
    若干資料亦難知悉及取得，更遑論原告與人施秀郁僅係同事
    關係，是上訴人應確有擔任施秀郁向被上訴人借款之連帶保
    證人並簽發系爭本票等語資為抗辯。
三、原審判決為：上訴人之訴駁回。上訴人全部聲明不服，並補
    陳：被上訴人固與施秀郁間之借貸關係而持有上訴人身分
    證影本、工作證影本、地價稅繳款書影本、扣繳憑單等文件
    ，但因上訴人向來將上開文件置於辦公室抽屜中且無上鎖習
    慣，是上開文件顯係施秀郁藉同辦公室之便後竊取，再偕同
    不知名之第3 人冒上訴人名義辦理系爭借貸保證事宜。證
    人即辦理系爭貸款89年9 月7 日第2 次對保事宜之被上訴人
    員工丁○○嗣已於本院到庭證述當日辦理對保之丙○○非在
    庭之上訴人等語明確，足認系爭本票上上訴人之簽名非真正
    。系爭本票上訴人之簽名縱為真正，但系爭本票已罹3 年
    之請求權時效，依法被上訴人對系爭本票權利亦已不存在等
    語；其聲明為：(一)原判決廢棄。(二)上開廢棄部分，被上訴人
    執有上訴人於89年6 月7 日所共同簽發，票面金額150 萬元
    ，到期日為90年11月7 日之本票債權不存在。被上訴人則聲
    明：駁回上訴，並補陳：證人丁○○雖證稱第2 次對保手
    續所對保之人上訴人本人云云，惟經細閱上訴人初領、換發
    及現持有之身份證上之照片，發現實係上訴人在數年間外貌
    產生劇烈變化所致，致丁○○無法識別係同一人，況依法務
    部調查局鑑定結果，亦認系爭本票上上訴人之簽名與上訴人
    不爭之書寫字跡相符，足認系爭本票確為上訴人所簽發。
    再系爭本票上權利縱因時效完成而消滅，惟此不過發生發票
    人拒絕給付之抗辯權，非使本票債權歸於消滅，是上訴人之
    主張均無理由等語。
四、按「支票為無因證券，僅就支票作成前之債務關係，無庸證
    明其原因而已。至該支票本身是否真實，即是否為發票人所
    作成，即應由支票債權人負證明之責，此觀民事訴訟法第27
    7 條規定之法理至明」，有最高法院50年度上字第1659號判
    例意旨可參。本件上訴人既以系爭本票上其簽名非真正為由
    ，提起本件確認之訴，揆諸前開判例意旨，自應由被上訴人
    就系爭本票上訴人簽名之真實性負舉證責任，合先指明。查
    ：
  (一)被上訴人抗辯系爭本票上訴人簽名應為真正之事實，業據提
    出對保當時自稱「丙○○」者所提供之上訴人身分證正反面
    影本、世華商業銀行識別證影本、桃園縣稅捐稽徵處88年地
    價稅繳款書影本、各類所得扣繳暨免扣繳憑單等徵信資料為
    證，而上訴人對上開資料之真實性並不爭執，僅以：其向來
    將上開文件置於辦公室抽屜中且無上鎖習慣，故上開文件顯
    係施秀郁藉同辦公室之便竊取等語置辯。然本院參諸上開文
    件均係由個人保管之資料，一般人實難輕易取得，而上訴人
    對其抗辯上開資料係遭他人盜取使用之變態事實，復未能舉
    證以實其說，已難信為真。況本院依兩造聲請將被上訴人提
    出之系爭本票、89年6 月7 日借款契約、89年9 月7 日增補
    契約、90年12月28日存摺存款總約定書、印鑑卡上「丙○○
    」簽名等待鑑筆跡（編為甲類），與上訴人庭訊時簽名、平
    時手寫書函，及上訴人自認確屬親書之台北國際商業銀行帳
    戶開戶申請書、印鑑卡、中興商業銀行信用卡申請書、中國
    信託商業銀行信用卡申請書等資料（編為乙類）送請法務部
    調查局鑑定，據其鑑定後函覆稱：「甲類簽名與乙類簽名筆
    劃特徵相同」等語，有該局93年9 月30日調科貳字第093003
    88210 號鑑定通知書及比對分析表在卷可稽，是被上訴人主
    張系爭本票上上訴人簽名為真正乙節，自堪採信。
  (二)再徵諸法務部調查局為國內具權威性之鑑定機構，該局所為
    之鑑定意見，向有一定公信力及客觀公正性，且該局鑑定人
    員曾綺麗嗣復於本院94年1 月24日準備程序中到庭證稱：「
    （問：鑑定報告部分『洲』字甲類及乙類為何會認定是相同
    ？）鑑定筆跡的原理是不是單獨看同一個字，也非看同一個
    字的單一筆劃，若要鑑定簽名部分，先看簽名整體型態及結
    構佈局是否相同，若相同才檢視細部特徵。在細部特徵部分
    ：會根據筆劃獨特性及再現性作整體的歸納及分析，再決定
    問題文書與參考文書是否相同。由於每人書寫的簽名在不同
    時間，就算是同一人所書寫也會不盡相同，所以特殊筆劃的
    重要性是參考最主要因素。本件中有關丙○○的簽名鑑定中
    ，雖有些筆劃與參考資料不盡相同，但最重要的筆劃特徵在
    參考資料中皆有出現，其價值性遠超過不相同處，所以判定
    兩份筆跡相同」、「（問：上訴人訴訟代理人若有人模仿丙
    ○○筆跡，模仿後筆跡經鑑定後，是否可能認定與參考資料
    丙○○筆跡相同？）在筆跡鑑定部分，根據筆跡鑑定標準作
    業流程，於收受有爭議性簽名後，會先檢視此份簽名是否有
    偽裝或做作的跡象，例如書寫緩慢、僵硬滯澀或筆劃中斷。
    本案經詳查均無此類現象，故應為自然書寫狀態下的簽名」
    等語明確，足認上開法務部調查局鑑定報告信而有徵，上訴
    人空言指陳：法務部調查局之筆跡鑑定不夠客觀云云，顯非
    可採。
  (三)證人丁○○雖於本院92年8 月13日準備程序中均證述在場之
    上訴人非89年9 月7 日辦理對保手續之「丙○○」等語。然
    參諸其於92年8 月13日本院準備程序時證稱：「我依據當時
    身份證正本核對跟我對保本人是同一個人，是跟第一次辦貸
    款時候的身份影本也是同一個人」、於94年4 月28日準備程
    序時證稱：「89年間我去對保時候我有親自核對丙○○身分
    證正本，這個正本上的照片與來對保的丙○○一模一樣的」
    、「（提示本院卷第84頁＜即上訴人於75年3 月1 日初領及
    90 年1月19日換領之身份證影本＞，問：當時你看到那個丙
    ○○是卷內那一個丙○○？）與84頁下面＜即90年月19日換
    領之身份影本＞那張身分證照片是長的一模一樣」等語，與
    上訴人於94年3 月31日準備程序時陳稱：「是，這兩張都是
    我本人，75年的身分證照片是72年拍的；90年＜身份證＞照
    片是80年拍的」等語互核以觀，則證人丁○○所確認對保之
    「丙○○」與上訴人90年1 月19日換領身分證上照片既屬同
    一人，而該換領身分證上照片又經上訴人自認為本人無訛，
    顯見丁○○前於92年8 月13日所為其對保對象非上訴人乙節
    ，顯屬事實有所出入。就此證人丁○○於本院94年4 月28日
    準備程序時亦證述：丙○○可能現在以前身材長相變化很大
    ，所以我認不出來等語在卷，是證人丁○○證述：上訴人非
    89 年9月7 日辦理對保手續之丙○○等語，尚不足推翻法務
    部調查局前開鑑定報告，而使本院為有利上訴人之認定。
  (四)綜上，被上訴人抗辯系爭本票上上訴人之簽名為真正乙節，
    應屬可信，上訴人以其上上訴人簽名係遭他人偽簽為由，主
    張系爭本票債權不存在，自屬無據。
五、至上訴人另主張：系爭本票上上訴人之簽名縱為真正，但系
    爭本票迄今已罹3 年之請求權時效，故被上訴人對系爭本票
    權利已不存在乙節，經查：
  (一)按「票據上之權利對匯票承兌人及本票發票人，自到期日起
    算；見票即付之本票自發票日起算，3 年間不行使，因時效
    而消滅」，票據法第22條第1 項固有明文，惟按「消滅時效
    完成後，僅使債務人取得拒絕給付之抗辯權，至債權人之請
    求權或債權並不因而消滅」、「消滅時效之效果，僅係債務
    人取得拒絕給付之抗辯權，原來之權利並未消滅。票據法第
    22條第1 項之規定，就本票言，係本票發票人取得拒絕給付
    之抗辯權，並非本票權利本體當然消滅不存在，執票人不得
    再行主張」，則有最高法院83年度台上字第210 號判決、75
    年度台上字第1652號判決要旨可參。
  (二)被上訴人持有上訴人共同簽發之系爭本票發票日為89年6 月
    7 日、到期日為90年11月7 日，被上訴人於屆期向上訴人提
    示未獲付款，遂聲請系爭本票准予強制執行，經本院於92年
    1 月25日以92年度票字第748 號裁定准許確定後，被上訴人
    並未於6 個月內對上訴人開始強制執行或聲請強制執行等情
    ，已據被上訴人自承在卷，故依民法第130 條之規定，時效
    視為不中斷，是於93年11月7 日後，依票據法第22條規定，
    上訴人就系爭本票上之權利罹於3 年時效而消滅，上訴人因
    取得拒絕給付之抗辯權。然此抗辯權，僅於被上訴人行使票
    據權利時，上訴人得以拒絕給付而已，已如前述，並非被上
    訴人之票據權利不存在，是上訴人據以請求確認被上訴人系
    爭本票債權不存在，仍屬於法無據。
六、從而，上訴人以系爭本票上訴人簽名非真正，及上訴人對系
    爭本票權利已因時效消滅為由，訴請確認被上訴人持有之系
    爭本票債權不存在，為無理由，不應准許。原審為上訴人敗
    訴之判決，並無不合。上訴意旨指摘原判決不當，求予廢棄
    改判，為無理由，應予駁回。
七、兩造其餘之陳述及所提其他證據，或於判決之結果無影響，
    或於本案之爭點無涉，本院自不須逐一斟酌論述，併此敘明
    。
據上論結，本件上訴為無理由，依民事訴訟法第436條之1第3項
、第449條第1項、第78條，判決如主文。
中　　華　　民　　國　　94　　年　　8 　　月　　16　　日
                  民事第二庭    審判長法　官　林玫君
                                      法　官　程怡怡
                                      法　官　古秋菊
以上正本證明與原本無異
如對本判決上訴，須於判決送達後20日內向本院提出上訴狀，
同時表明上訴理由；如已於本判決示後送達前提起上訴者，應
於判決送達後10日內補具上訴理由（均須按他造當事人之人數附
繕本）。
中　　華　　民　　國　　94　　年　　8 　　月　　16　　日
                            書記官　古秀珍
